臺灣雲林地方法院民事判決
110年度訴字第15號
原      告  陳信璋  
訴訟代理人  林重仁律師
被      告  林忠興（即林財銘之繼承人）

            林忠立（即林財銘之繼承人）


            林秀珍（即林財銘之繼承人）

上列當事人間請求拆屋還地事件，本院於民國110年3月19日言詞
辯論終結，判決如下：
    主  文
原告之訴駁回。
訴訟費用由原告負擔。
    事實及理由
壹、程序事項：
    原告於判決確定前，得撤回訴之全部或一部。但被告已為本
    案之言詞辯論者，應得其同意。民事訴訟法第262條定有明
    文。本件原告起訴原以被告等3人及訴外人林忠玄、林秀娟
    為被告，其後於民國109年7月24日具狀撤回對林忠玄、林秀
    珍之訴（本院109年度六簡字第280號卷【下稱調字卷】第31
    頁），符合上開規定，應予准許。
貳、實體事項： 
一、原告主張：
　　㈠緣坐落雲林縣○○市○○○段0000地號土地（下稱系爭土地）為
      原告於107年1月2日因財政部國有財產署中區分署標售訴
      外人林成德逾期未辦理繼承登記之不動產，而由原告標得
      ，並於107年2月14日繳清價款，經財政部國有財產署中區
      分署發給「標售逾期未辦理繼承登記不動產證明書」，嗣
      後於107年3月1日辦理登記完竣，有土地登記謄本可稽。
　　㈡系爭土地上有訴外人林成德的兒子即訴外人林財銘所興建
      之門牌號碼雲林縣○○市○○路000號未辦保存登記建物一棟
      （下稱系爭建物），無權占有原告所有之系爭土地如雲林
      縣斗六地政事務所109年11月9日土地複丈成果圖即附圖（
      下稱附圖）所示斜線部分共126.63平方公尺。而訴外人林
      財銘已經死亡，系爭建物由其子女即被告等3人依法繼承
      。
　　㈢按所有人對於無權占有或侵奪其所有物者，得請求返還之
      。對於妨害其所有權者，得請求除去之。有妨害其所有權
      之虞者，得請求防止之。繼承人自繼承開始時，除本法另
      有規定外，承受被繼承人財產上之一切權利、義務。但權
      利、義務專屬於被繼承人本身者，不在此限。繼承人有數
      人時，在分割遺產前，各繼承人對於遺產全部為公同共有
      。民法第767條第1項、第1148條第1項、第1151條分別定
      有明文。本件原告前與被告等3人至雲林縣斗六市調解委
      員會聲請調解，然兩造意見不一致，致調解不成立，爰對
      被告等3人為訴之聲明之請求。
　　㈣並聲明：
　　　⒈被告應將系爭土地上如附圖所示斜線部分面積126.63平
        方公尺建物拆除，並將土地返還原告。
　　　⒉訴訟費用由被告連帶負擔。　　　
　　㈤對被告抗辯所為之陳述：系爭土地原為訴外人林成德所有
      ，系爭建物則為訴外人林財銘出資建造，該等土地及建物
      之所有權原非屬同一人所有，並無推定租賃及法定地上權
      關係存在。　　　
二、被告則以：
　　㈠被告林忠興：同意原告之請求。
　　㈡被告林忠立：
　　　⒈系爭建物為被告等3人之被繼承人即訴外人林財銘所建造
        ，原告所有之系爭土地亦原屬被告之被繼承人所有，系
        爭土地與系爭建物同屬一人所有，是原告雖以拍賣取得
        系爭土地所有權，以致系爭土地與系爭建物之所有權不
        同，然應推斷土地承買人即原告默許系爭建物所有人繼
        續使用系爭土地，有民法第425條之1規定推定租賃關係
        存在，則原告請求拆屋還地，並無理由。
　　　⒉系爭建物為被告等3人之父即訴外人林財銘所建之三層樓
        建物，當初各兄弟間成立分管契約，及各自在持分土地
        上興建房屋，之後也依各分管協議分割。系爭土地及建
        物原歸屬被告之父所有，原告因拍賣取得系爭土地，當
        時已有建物在上，依民法第838條之1第1項規定，已發
        生法定地上權效力，原告之請求為無理由。
　　　⒊並聲明：
　　　　⑴原告之訴駁回。
　　　　⑵訴訟費用由原告負擔。
　　㈢被告林秀珍：聲明主張同被告林忠立。
三、本院之判斷：
　　㈠原告主張之事實，已據其提出與所述相符之地籍圖謄本、
      財政部國有財產署中區分署標售逾期未辦理繼承登記不動
      產證明書、土地登記第一類謄本（地號全部）為證（調字
      卷第3頁至第5頁），原告之主張為可採信。
　　㈡而訴外人林財銘已於94年2月11日死亡，其繼承人為被告等
      3人及訴外人林忠玄、林秀珍，其中林忠玄、林秀珍均已
      對訴外人林財銘之遺產拋棄繼承，有上開人等之繼承系統
      表、戶籍謄本、本院109年7月10日雲院惠家悅決94繼字第
      216號函影本在卷可稽（調字卷第14頁至第32頁），則本
      件被告3人因繼承而成為系爭建物之事實上處分權人，亦
      無疑義。
　　㈢原告雖依據民法第767條第1項、第1148條第1項、第1151條
      等規定請求被告等3人將系爭建物拆除，並將附圖所示斜
      線部分面積126.63平方公尺土地返還原告。然按土地及其
      土地上之房屋同屬一人所有，而僅將土地或僅將房屋所有
      權讓與他人，或將土地及房屋同時或先後讓與相異之人時
      ，土地受讓人或房屋受讓人與讓與人間或房屋受讓人與土
      地受讓人間，推定在房屋得使用期限內，有租賃關係。其
      期限不受第449條第1項規定之限制。土地及其土地上之建
      築物，同屬於一人所有，因強制執行之拍賣，其土地與建
      築物之拍定人各異時，視為已有地上權之設定，其地租、
      期間及範圍由當事人協議定之；不能協議者，得請求法院
      以判決定之。其僅以土地或建築物為拍賣時，亦同。民法
      第425條之1第1項、第838條之1第1項分別定有明文。其立
      法意旨係為保護房屋之使用權，使房屋所有權與土地使用
      權合為一體，俾促進房屋所有權之安定性，以調和土地與
      房屋之利用關係，避免危害社會經濟，在解釋上自應以社
      會經濟之維護及當事人合理之利益，為重要之考量。因此
      法條雖明揭係讓與所有權，然未辦保存登記建物因無法辦
      理所有權移轉登記，而僅得以事實上處分權讓與，性質上
      與實質之所有權無殊，應認就無法辦理所有權登記之建物
      而受讓事實上處分權者，亦有適用。又所稱「土地及房屋
      同屬一人所有」包括「土地及房屋同屬相同之共有人」及
      「土地共有人數除與房屋相同之共有人外，尚有其他共有
      人」之情形在內，以符合立法之規範目的。故土地共有人
      倘經其他共有人全體之同意，在共有土地上興建房屋，而
      將土地及房屋同時或先後出賣者，除當事人另有約定外，
      仍應推斷土地承買人默許房屋承買人繼續使用土地（最高
      法院107年度臺上字第1797號判決意旨參照）。本件系爭
      土地原為訴外人林成德所有，林成德死亡後訴外人林財銘
      與其他繼承人無待辦理繼承登記，即因繼承而取得系爭土
      地之所有權並保持公同共有，符合上開最高法院判決所述
      「土地共有人數除與房屋相同之共有人外，尚有其他共有
      人」之情形，自符合土地及其土地上之房屋同屬一人所有
      之要件，且訴外人林財銘在系爭土地上建築系爭建物多年
      ，均未見訴外人林成德之其他繼承人有任何爭執，應可認
      為訴外人林財銘已取得其他土地共有人全體之同意，在系
      爭土地上興建系爭建物，而有民法第425條之1第1項之適
      用，並得類推適用民法第838條之1第1項規定。
　　㈣原告雖主張其係因財政部國有財產署中區分署標售訴外人
      林成德逾期未辦理繼承登記之不動產，而由原告標得系爭
      土地，並於107年2月14日繳清價款，經財政部國有財產署
      中區分署發給「標售逾期未辦理繼承登記不動產證明書」
      ，嗣後於107年3月1日辦理登記完竣等語。然國有財產署
      依據土地法第73-1規定標售逾期未辦理繼承登記之不動產
      ，並非否認逾期未辦理繼承登記之不動產已由繼承人因繼
      承取得不動產之所有權，此由同條第4項「標售所得之價
      款應於國庫設立專戶儲存，繼承人得依其法定應繼分領取
      」規定甚明。國有財產署標售逾期未辦理繼承登記之不動
      產，性質上僅係代該等不動產之繼承人出售不動產，因標
      售而取得不動產之人仍係因買賣繼受取得不動產所有權，
      而非原始取得，故遭標售之不動產上所存之其他負擔仍存
      在。本件原告雖因財政部國有財產署中區分署標售訴外人
      林成德逾期未辦理繼承登記之系爭土地，而由原告標得，
      然原告取得系爭土地所有權前，系爭土地已為訴外人林財
      銘與其他繼承人公同共有，訴外人林財銘又在該土地上興
      建系爭建物，符合民法第425條之1第1項規定，並得類推
      適用民法第838條之1第1項規定，已如前述，則原告因標
      售而繼受取得系爭土地之所有權，仍應推定在系爭建物得
      使用期限內，有租賃關係存在，並視為已有地上權之設定
      ，故被告等3人所有之系爭建物占有使用系爭土地為有權
      占有，原告請求渠等拆屋還地即屬無據。
　　㈤又本件被告等3人因繼承而公同共有系爭建物之事實上處分
      權，訴訟標的對其等需合一確定，依據民事訴訟法第56條
      第1項第1款規定共同訴訟人中一人之行為有利益於共同訴
      訟人者，其效力及於全體；不利益者，對於全體不生效力
      。故被告林忠立、林秀珍之行為有利益於共同訴訟人，其
      效力及於被告林忠興，反之被告林忠興同意原告請求之行
      為不利益於共同訴訟人，對全體不生效力，故本件被告林
      忠興雖表示同意原告之請求，仍應認為原告之訴為無理由
      。　
四、綜上，原告依據無權占有及繼承法律關係，請求被告等3人
    拆除系爭建物，並將系爭土地遭該建物占用之126.63平方公
    尺部分返還原告，為無理由，應予駁回。
五、訴訟費用負擔之依據：民事訴訟法第78條。
中　　華　　民　　國　　110 　年　　3 　　月　　26　　日
                  民事第二庭    法  官  楊昱辰
以上正本係照原本作成。
如對本判決上訴，須於判決送達後廿日內向本院提出上訴狀。如
委任律師提起上訴者，應一併繳納上訴審裁判費。
中　　華　　民　　國　　110 　年　　3 　　月　　26　　日
                                書記官　陳玉珮